【裁判字號】    90,判,2409
【裁判日期】    901213
【裁判案由】    土地重劃
【裁判全文】
最  高  行  政  法  院  判  決                    九十年度判字第二四○九號
    上  訴  人  乙○○
    被 上訴 人  彰化縣政府
    代  表  人  甲○○
右當事人間因土地重劃事件，上訴人不服中華民國八十九年十月三十一日臺中高等行
政法院八十九年度訴字第二九號判決，提起上訴。本院判決如左：
    主  文
上訴駁回。
上訴審訴訟費用由上訴人負擔。
    理  由
本件上訴人主張：原判決僅依據被上訴人片面之主張及僅有利於被上訴人之事實而駁
回上訴人之訴，就上訴人所為之攻擊防禦方法及所提出證據均不為採納，且未明所
以不採之理由，其判決顯屬違背法令：一、原判決有不適用法規或適用不當之違法：
被上訴人主張系爭農地重劃結果，上訴人受分配土地面積一．二四七二公頃，計受增
配土地面積為○．二三五○公頃，並據以核定上訴人應繳納之差額地價。上訴人則認
所受分配之系爭土地一．二四七二公頃面積尚有疑義，應經確認後始得據以計算增配
面積之差額地價，因增配面積多寡乃決定差額地價之憑據。茲上訴人既質疑系爭增配
土地之數量，則原審對本件撤銷訴訟理應依職權調查或囑託相關單位調查，以確定系
爭土地增配面積為何，始足以判斷二造之主張是否可採。惟原審不察，遽為不利上訴
人之論斷，其判決顯有違誤。上訴人所受分配之系爭土地面積廣達一．二公頃，理應
於其中事先規劃農路及排水等公共設施，始能作為一般耕地使用，且所規劃之農水路
用地面積不得計入上訴人受分配之土地面積。果爾，上訴人所受分配之系爭土地面積
將大幅減少，從而即無獲增配土地問題。惟系爭土地並未合理規劃農水路以利農業使
用，則日後上訴人顯然必須以自有土地另行規劃農水路設施，並自負其費用。則上訴
人參與系爭農地重劃非但未受有何利益，反而必須分擔其他公共設施負擔。其不合理
已顯而易見。足認原處分確有違誤，惟原判決仍予維持，則其判決即有違誤。二、原
判決有判決理由不備或理由矛盾之違法：上訴人主張有關系爭土地獲增配土地面積為
○．二三五○公頃乙節不實，詳如前述，並已於原審起訴狀中明文表示異議，惟原判
決第五頁第一行竟謂「原告對此亦無爭執」云云，並據為其判決之理由。則原判決顯
然即有遺漏事實或認作主張事實之情事，自屬理由不備之違法。請判決廢棄原判決，
並撤銷原處分、訴願及再訴願決定等語。
被上訴人則以：一、上訴人重劃前之土地僅面臨約五米之孝義路，魚池內雜草及樹木
叢生，並無任何養殖之情事，重劃後之受配地不僅符合農地重劃條例第十五條面臨給
水、排水、臨路之規定，且位於路角地，雙邊臨路。孝義路由五米拓寬至六米，其受
益程度己較重劃區一般受配地優厚，不符合該區協進委員會第十次會議第三案所列受
益較低可減免負擔之土地，故被上訴人依同條例第二十一條後項規定「重劃土地之分
配，按各宗土地原來面積，扣除應負擔之農路、水路用地及抵付工程費用之土地，．
．．」扣除農水路用地負擔及抵費地面積負擔，並無不當，上訴人指稱其並未受益，
顯與事實不符。二、上訴人指稱系爭土地「為配合重劃之施工而停止漁塭養殖」乙節
，被上訴人於八十六年辦理該區土地現況調查時，系爭土地之養漁池即無養殖情事，
辦理農地重劃期間，亦從未要求土地所有權人停止養殖，且土地分配亦依農地重劃條
例第二十二條規定按原有位次分配，並無損及其地上物設施。該區土地分配成果於八
十七年十二月二十五日公告期滿確定，而上訴人於近期始整理漁池，可知上訴人廢弛
養殖情事顯與重劃無關。更可得知由於該區域重劃後交通四通八達，灌排水流暢，上
訴人才會於重劃後準備重新養殖，上訴人指稱未因農地重劃而受益云云，顯與事實不
符。三、該區重劃土地分配公告期滿確定後，即針對土地所有權人之受配地分別辦理
測量交耕。系爭土地所在之坵弄土地於八十八年三月五日經被上訴人通知交耕完竣，
其面積並無不符情事。且上訴人亦針對系爭土地忠明段四三○地號，向所轄和美地政
事務所提出鑑界申請，並經該所於八十九年九月六日實地鑑界完竣，其面積界、址並
無不符，上訴人所指稱未經被上訴人鑑界確認及對面積存疑乙節，亦顯與事實不符。
且依農地重劃條例第二十七條規定「農地重劃後分配於原土地所有權人之土地，自分
配確定之日起，視為其原有土地。」上訴人於土地分配確定起，從未反映其受配地有
堆置廢棄物之情事，可得知廢棄物之堆置非屬重劃時被上訴人所為。而原告自公告確
定起對其受配地即應負管理維護之責，若任由他人堆置廢棄物，現今卻要求被上訴人
清理該廢棄物顯無理由。四、本案系爭土地重劃前地目為「田」；使用編定為「特定
農業區農牧用地」；使用現況為荒廢之漁池。其重劃前核准臨時用水期限早已於八十
年二月二十八日截止，故原告重劃後之受配地既已符合農地重劃條例第十五條規定，
自應依同條例第二十一條規定扣除負擔用地。而上訴人亦同意被上訴人為求上訴人重
劃後地籍方整而採取增配方式，故被上訴人依同條例施行細則第五十一條規定通知上
訴人繳納差額地價，並無不當。五、綜上所述，被上訴人對本事件均依農地重劃條例
規定辦理，並無違誤之處，上訴人所指顯無理由，謹請察核予以駁回，以利農地重劃
政策之推行等語，資為抗辯。原審斟酌全辯論意旨及調查證據之結果，以：按「直轄
市或縣（市）主管機關應於辦理重劃時重新查定重劃區區地價，作為土地
分配及差額補償之依據。重劃土地之分配，按各宗土地原來面積，扣除應負擔之農路
、水路用地及抵付工程費用之土地，按重新查定之單位區段地價，折算成應分配之總
地價，再按新分配區區地價折算面積，分配予原所有權人。但限於實際情形，
應分配土地之一部或全部未達最小坵塊面積不能妥為分配者，得以現金補償之。」、
「重劃區內同一分配區之土地辦理分配時，應按原有位次分配之。但同一所有權人在
同一分配區有數宗土地時，面積小者應儘量向面積大者集中；出租土地與承租人所有
土地相鄰時，應儘量向承租人所有土地集中。前項但書規定於左列土地辦理分配時，
不適用之：一、農地重劃計畫書公告之日前已有建築改良物之土地。」農地重劃條例
第二十一條及第二十二條第一款定有明文。又「重劃後實際分配之土地面積超過應分
配之面積者，縣（市）主管機關於重劃土地交接後，應通知土地所有權人就其超過部
分，按查定重劃地價，限期繳納差額地價」，同條例施行細則第五十一條亦有明文。
本件上訴人所有坐落彰化縣和美鎮○○○段柑子井小段一○○、一○一、一○二地號
等三筆土地，地目為「田」，使用編定為「特定農業區農牧用地」，總面積為一．二
○八○公頃。嗣參與「新忠農地重劃」，經被上訴人依農地重劃條例第二十一條規定
，扣除農水路用地負擔○．一五九四公頃，抵費地負擔面積○．○三六四公頃，重劃
後分配面積為一．○一二二公頃。惟因系爭諸筆土地重劃前已有房屋、圍牆、魚池等
地上建物，遂以增配方式，按原位次分配為忠明段四三○地號，實際分配面積為一．
二四七二公頃，增配○．二三五○公頃，此有彰化縣新忠農地重劃區土地所有權人原
有土地與新分配土地對照清冊一份在卷可稽，上訴人對此亦無爭執，惟以前揭情詞資
為爭執。然按農地重劃，係對區域內之農地全盤規劃調整，同時配合建築農路、興修
水利，改良灌溉排水，以促進土地之有效利用，提高其經濟價值，以達地盡其用之土
地政策。因土地重新規劃，得以有效利用，且公共設施之開闢，均是使土地價值提高
，土地所有權人自應負擔相對之費用。故農地重劃條例第四條亦明定：農地重劃，除
區域性排水工程由政府興辦並負擔費用外，其餘農路、水路及有關工程由政府或農田
水利會興辦，所需工程費用由政府與土地所有權人分擔，其分擔之比例由行政院定之
。上訴人雖主張未因土地重劃而受利益，不願負擔重劃之公共設施費用及僅願減半負
擔應繳之增配土地差額，惟查其重劃後之受配地，位於路角地，雙邊臨路。孝義路由
五米拓寬至六米，其受益程度已較其他受配地優厚，不符合該重劃區協進委員會所列
受益較低可減免負擔之要件，上訴人之主張尚不足採。又該重劃區內田地目之地價為
每平方公尺二千五百元，有該區協進委員會會議紀錄在卷可憑，被上訴人據以核定上
訴人應補二三五○平方公尺之差額地價計五百八十七萬五千元自無不合，訴願決定遞
予維持，亦無不當，因而將一再訴願決定及原處分維持，駁回上訴人之訴，經核並無
違誤。上訴論旨，仍執前詞，主張參與系爭農地重劃非但未受何利益，反而必須負擔
其他公共設施負擔云云，指摘原判決違法不當，求為廢棄，自無理由，應予駁回。
據上論結，本件上訴為無理由，爰依行政訴訟法第二百五十五條第一項、第九十八條
第三項前段，判決如主文。
中    華    民    國      九十      年     十二       月     十三       日
                    最 高 行 政 法 院  第 二 庭
                                審 判 長 法  官      陳  石  獅
                                         法  官      鄭  淑  貞
                                         法  官      彭  鳳  至
                                         法  官      高  啟  燦
                                         法  官      黃  合  文
右  正  本  證  明  與  原  本  無  異
                                         法院書記官  王  福  瀛
中    華    民    國      九十      年      十二      月      十七      日


司法院資訊處製作；財團法人民間司法改革基金會備份。
